【裁判字號】    99,易,2317
【裁判日期】    991231
【裁判案由】    業務侵占等
【裁判全文】
臺灣臺北地方法院刑事判決              99年度易字第2317號
公  訴  人  臺灣臺北地方法院檢察署檢察官
被      告  李金海
上列被告因業務侵占等案件，經檢察官提起公訴（99年度偵字第
12247 號），本院判決如下：
    主  文
李金海意圖為自己不法之所有，而侵占對於業務上所持有之物，
處有期徒刑陸月；又意圖為自己不法之所有，而侵占對於業務上
所持有之物，處有期徒刑捌月；又意圖為自己不法之所有，而侵
占對於業務上所持有之物，累犯，處有期徒刑壹年。應執行有期
徒刑貳年。
    事  實
一、李金海前於民國九十七年間因詐欺案件，經本院以九十八年
    度易字第一０八號判處有期徒刑四月，並經臺灣高等法院以
    九十八年度上易字第一三六八號駁回上訴確定；復於九十八
    年間因偽造文書案件，經本院以九十八年度訴字第一五０五
    號判處有期徒刑四月確定。前開罪刑，並經本院以九十九年
    度聲字第一八七號裁定合併執行有期徒刑七月確定，於九十
    九年四月二日易科罰金執行完畢。
二、緣李金海自九十八年三月二十九日起，受僱於葉約翰，擔任
    葉約翰出資經營之「翔發投注站」（址設臺北縣新店市○○
    路二八二之一號，名義負責人為李金海之繼子陳龍翔，實際
    負責人則為葉約翰）晚班及假日營業員，並自同年四月十日
    起正式就職，其於晚班營業時間（即每週一至週五晚間六時
    至十時）及假日營業時間（即每週六、日上午九時至晚間十
    時）除綜理該投注站之營運外，並負責保管各式彩券及週轉
    零用金（供找零用）、營業收入等現款，為從事業務之人，
    竟先後於下列時、地，分別意圖為自己不法之所有：
  (一)於同年四月十三日，在翔發投注站內，利用職務之便，將其
    業務上所保管持有之現款新臺幣（下同）二萬元侵占入己。
    嗣經葉約翰發覺後，李金海隨即提議由葉約翰自其薪資中扣
    取該筆款項抵償，葉約翰始隱忍上情而繼續雇用李金海。
  (二)詎李金海復於同年五月三日，在該投注站內，利用職務上之
    機會，將其業務上所保管持有之現金十萬元侵吞、據為己有
    。嗣經葉約翰於翌日（即同年月四日）發覺後，旋即解雇李
    金海。
  (三)後因李金海一再向葉約翰保證絕不再犯，並以生活無依、經
    濟困窘為由，央求葉約翰給予工作機會，同時提供陳龍翔擔
    任連帶保證人，葉約翰見其殘障，基於同情，乃自九十九年
    一月二十一日起，再度雇用李金海，擔任翔發投注站之晚班
    及假日營業員，負責上述業務，詎李金海自同年月二十四日
    起正式就任後，竟不知悔改，又於同年四月二十二日晚間某
    時，在該投注站內，接續利用職務之便，操作投注機，下注
    「賓果賓果」電腦型遊戲，列印可供兌獎之賓果賓果遊戲彩
    券（價值不詳），並將該等業務上所持有之彩券侵占入己，
    繼而於該投注站向中國信託商業銀行購買之彩券銷售額度用
    鑿以致無法再操作投注機下注並列印彩券之際，先於同日晚
    間八時三十分許，以電話向葉約翰佯稱：有大客戶玩賓果賓
    果遊戲，投注機之銷售額度即將用完云云，要求葉約翰補足
    銷售額度，使葉約翰陷於錯誤，認確有客戶下注購買高額之
    賓果賓果遊戲彩券，為免銷售額度不足致無法列印彩券而影
    響營收，乃指示員工楊末華將九萬九千元款項存入指定帳戶
    （即中國信託商業銀行新店分行帳戶、帳號：000000
    000000號、戶名：陳龍翔；亦即彩券經銷商翔發投注
    站銷售彩券時，需先將資金存入指定帳戶，用以向中國信託
    商業銀行購買彩券銷售額度，再由中國信託商業銀行將翔發
    投注站購買之銷售額度，撥入該投注站之投注機，該投注站
    方可透過投注機操作、進行額度內之彩券銷售），李金海續
    於同日晚間九時許，去電葉約翰，復以：該名大客戶還在玩
    賓果賓果遊戲，投注機之銷售額度即將用完為幌，告知葉約
    翰補足銷售額度，使葉約翰又陷於錯誤，而指示楊末華將九
    萬九千元款項存入上開指定帳戶後，李金海再於同日晚間近
    九時三十分許，偽以同一事由，電請葉約翰補足銷售額度，
    並訛稱：該客戶中獎二十八萬餘元，兌獎金額已存入指定帳
    戶云云，使葉約翰再陷於錯誤而同意補足銷售額度，並指示
    楊末華將十萬元款項存入上開指定帳戶，李金海隨即操作投
    注機下注，列印取得等值（即上開三筆款項合計二十九萬八
    千元）之可供兌獎之賓果賓果遊戲彩券，連同其業務上所保
    管持有之銷售其他種類電腦型遊戲彩券所得款項約數千元（
    確實金額不詳）、尚未售出之各式刮刮樂彩券（價值合計八
    萬九千六百元）及週轉零用金（計一萬一千六百元）一併據
    為己有。故李金海於當晚在翔發投注站內，以上開方式，共
    計拿取其列印之賓果賓果遊戲彩券價值合計約四十餘萬元及
    其他種類電腦型遊戲彩券銷售款約數千元（二者合計四十三
    萬五千二百元；起訴書誤載為四十三萬五千一百九十元）、
    尚未售出之各式刮刮樂彩券價值合計八萬九千六百元及週轉
    零用金一萬一千六百元（以上總計五十三萬六千四百元）。
    嗣葉約翰於翌日（即同年月二十三日）上午約九時許前往翔
    發投注站查帳時，發覺現場僅餘電腦型遊戲彩券銷售款五百
    七十五元，始悉上情而報警處理。
三、案經葉約翰訴由臺北縣政府警察局新店分局報請臺灣臺北地
    方法院檢察署檢察官偵查起訴。
    理  由
壹、證據能力方面：
    本案據以認定被告李金海犯罪之下述各項證據，其中屬於傳
    聞證據部分，公訴人及被告在本院審理時均未爭執其證據能
    力（被告僅爭執部分證據之證據力），復經本院審酌認該等
    證據之製作無違法、不當或顯有不可信之情況，揆諸刑事訴
    訟法第一百五十九條至第一百五十九條之五之規定，應認有
    證據能力。
貳、實體方面：
一、訊據被告固坦承有於前揭時間受僱於告訴人葉約翰，擔任翔
    發投注站晚班及假日營業員，曾於九十八年四月十三日、五
    月三日分別侵占二萬元、十萬元現款暨九十九年四月二十二
    日侵占電腦型遊戲彩券銷售款數千元、尚未售出之各式刮刮
    樂彩券價值合計八萬九千六百元及週轉零用金一萬一千六百
    元等情，惟矢口否認有其餘詐欺及業務侵占犯行，辯稱：賓
    果賓果遊戲之玩法為每五分鐘開獎一次，一般而言，客人購
    買多少，即需付款多少，但店內有位張姓老主顧，平日投注
    金額頗高，又因該種遊戲開獎時間甚短，故伊對該名客人採
    取特別優待之作法，該名客人於九十九年四月二十二日前來
    店內，自晚間六點多起持續玩賓果賓果遊戲至晚間九點多止
    ，起初下注金額不高，但因始終未中獎，故越下越大，累積
    至約四十餘萬元未付，隨即表示身上沒帶現金，要求伊隨同
    返回住處取款，伊遂於打烊後跟隨該名客人至臺北縣新店市
    ○○路「天闊社區」前，該人即進入社區大廈，伊則在路旁
    等候，然其始終未再現身；伊確係遭其詐騙，亦屬被害人，
    因其未支付消費款，伊才將該等賓果賓果遊戲彩券帶走，以
    便向其收帳，伊並無侵占該部分彩券云云。經查：
  (一)關於前揭事實二之(一)、(二)部分：
  1.被告自九十八年三月二十九日起，受僱於告訴人，擔任告訴
    人出資經營之翔發投注站（名義負責人為案外人即被告之繼
    子陳龍翔，實際負責人則為告訴人）晚班及假日營業員，並
    自同年四月十日起正式就職，其於晚班營業時間（即每週一
    至週五晚間六時至十時）及假日營業時間（即每週六、日上
    午九時至晚間十時）除綜理該投注站之營運外，並負責保管
    各式彩券及週轉零用金（供找零用）、營業收入等現款，竟
    先於同年四月十三日，在該投注站內，利用職務之便，侵吞
    其業務上所持有之現款二萬元，嗣經告訴人發覺，被告即提
    議由告訴人自其薪資中扣取該筆款項抵償，告訴人始隱忍上
    情而繼續雇用被告；詎被告復於同年五月三日，在該投注站
    內，利用職務上之機會，將其業務上所保管持有之現金十萬
    元據為己有，嗣告訴人於翌日發覺後即解雇被告等事實，除
    據被告於本院審理時坦承不諱外，並經告訴人於偵查中指證
    明確（見偵查卷第三三至三八頁、第五一至五五頁、第六０
    至六五頁），且有九十八年三月二十九日協議書、被告於九
    十八年四月十三日、五月三日書立之字據、告訴人寄發之存
    證信函及被告九十八年五月二十六日信函附卷可稽（見偵查
    卷第四三至四六頁），是被告將業務上持有之此部分款項據
    為自己不法所有之侵占犯行，應堪認定。
  2.被告雖辯稱：事後已與告訴人達成協議，由告訴人自其薪資
    中扣取款項抵償乙節；惟按侵占罪係即成犯，故侵占行為一
    經完畢，罪即成立，縱於事後將侵占之款全數吐出，或已自
    認賠償，亦不能解除犯罪之責任（最高法院三十年度上字第
    二九０二號判例意旨參照）；被告未先徵得告訴人同意，即
    私自將其業務上持有、保管之現款據為己用，其業務侵占罪
    即已成立，自不因嗣後處理償債事宜，而影響該罪之構成，
    故此部分所辯，即令屬實，亦不足以據為有利於被告之認定
    。
  (二)關於前揭事實二之(三)部分：
  1.被告於連番侵占前述二筆款項，遭告訴人解雇後，因一再向
    告訴人保證絕不再犯，並以生活無依、經濟困窘為由，央求
    告訴人給予工作機會，同時提供陳龍翔擔任連帶保證人，告
    訴人見其殘障，基於同情，乃自九十九年一月二十一日起，
    再度雇用被告，擔任翔發投注站之晚班及假日營業員，詎被
    告自同年月二十四日起正式就任後，竟又於同年四月二十二
    日晚間，在該投注站內，利用職務之便，操作投注機，下注
    賓果賓果遊戲，列印可供兌獎之賓果賓果遊戲彩券（價值不
    詳），並將該等業務上所持有之彩券侵占入己，繼而於該投
    注站向中國信託商業銀行購買之彩券銷售額度用鑿以致無法
    再操作投注機下注並列印彩券之際，先於同日晚間八時三十
    分許，以電話向告訴人佯稱：有大客戶玩賓果賓果遊戲，投
    注機之銷售額度即將用完云云，要求告訴人補足銷售額度，
    使告訴人誤認確有客戶下注購買高額之賓果賓果遊戲彩券，
    為免銷售額度不足致無法列印彩券而影響營收，乃指示案外
    人即其員工楊末華將九萬九千元款項存入指定帳戶（即中國
    信託商業銀行新店分行帳戶、帳號：0000000000
    00號、戶名：陳龍翔；亦即彩券經銷商翔發投注站銷售彩
    券時，需先將資金存入指定帳戶，用以向中國信託商業銀行
    購買彩券銷售額度，再由中國信託商業銀行將翔發投注站購
    買之銷售額度，撥入該投注站之投注機，該投注站方可透過
    投注機操作、進行額度內之彩券銷售），被告續於同日晚間
    九時許，去電告訴人，復以：該名大客戶還在玩賓果賓果遊
    戲，投注機之銷售額度即將用完為幌，知會告訴人補足銷售
    額度，告訴人遂再指示楊末華將九萬九千元款項存入上開指
    定帳戶後，竟於同日晚間近九時三十分許，又接獲被告來電
    ，以相同事由要求補足銷售額度，並訛稱：該客戶中獎二十
    八萬餘元，兌獎金額已存入指定帳戶云云，告訴人遂又指示
    楊末華將十萬元款項存入上開指定帳戶，被告隨即操作投注
    機下注，列印取得等值（即上開三筆款項合計二十九萬八千
    元）之可供兌獎之賓果賓果遊戲彩券，連同其業務上所保管
    持有之銷售其他種類電腦型遊戲彩券所得款項約數千元、尚
    未售出之各式刮刮樂彩券價值合計八萬九千六百元及週轉零
    用金一萬一千六百元一併據為己有；嗣告訴人於翌日上午約
    九時許前往該投注站查帳時，發覺現場僅餘電腦型遊戲彩券
    銷售款五百七十五元，經清點後，始悉被告共計取走其所列
    印之賓果賓果遊戲彩券價值合計約四十餘萬元及其他種類電
    腦型遊戲彩券銷售款約數千元（二者合計四十三萬五千二百
    元）、尚未售出之各式刮刮樂彩券價值合計八萬九千六百元
    及週轉零用金一萬一千六百元，此亦據告訴人於偵查中指證
    綦詳（見偵查卷第三三至三八頁、第五一至五五頁、第六０
    至六五頁），並經證人楊末華於偵查中證述屬實（見偵查卷
    第六二至六五頁），且有九十九年一月二十一日協議書、翔
    發投注站九十九年四月二十二日電腦型遊戲帳務彙總表、告
    訴人書立之刮刮樂彩券數量金額統計明細、上開中國信託商
    業銀行帳戶存摺內頁及翔發投注站九十九年四月二日至二十
    二日晚班帳冊在卷足憑（見偵查卷第九、四七、四九、五０
    頁、第六八之一頁至第六八之三頁、第七一至九一頁），被
    告於本院審理時亦坦承有於九十九年四月二十二日晚間侵占
    上開電腦型遊戲彩券銷售款約數千元、尚未售出之各式刮刮
    樂彩券價值合計八萬九千六百元暨週轉零用金一萬一千六百
    元等情，並自承其有於當晚三度以電話向告訴人表示有大客
    戶下注購買賓果賓果遊戲彩券之事，要求告訴人補足銷售額
    度，復於打烊後將其所列印價值合計約四十餘萬元之賓果賓
    果遊戲彩券攜走之事實（見本院卷第一八頁反面）。
  2.被告雖辯稱：張姓老主顧自當晚六點多起持續玩賓果賓果遊
    戲至晚間九點多止，起初下注金額不高，但因始終未中獎，
    故越下越大，累積至約四十餘萬元未付，隨即表示身上沒帶
    現金，伊遂於打烊後跟隨該名客人返回臺北縣新店市○○路
    天闊社區住處取款，伊在路旁等候，該名客人卻未再現身云
    云；惟查：
  (1)本案經警調閱坐落臺北縣新店市○○路與碧潭橋旁之天闊社
    區設○於○○路大門出入口處之監視器於九十九年四月二十
    二日晚間拍攝之影像畫面，並未發見被告之身影，且經臺灣
    臺北地方法院檢察署檢察事務官再度勘驗該影像畫面結果，
    亦無被告在該處等候之情形，此有卷附臺灣臺北地方法院檢
    察署檢察事務官室公務電話紀錄暨勘驗筆錄、臺北縣政府警
    察局新店分局碧潭派出所警員繪製之天闊社區現場圖、訪查
    表可參（見偵查卷第二九至三０頁、本院卷第二九至三一頁
    ），而被告於偵查中辯稱：自當晚十一點多等候至十二點，
    計一小時云云（見偵查卷第三七頁），然於本院審理時卻改
    稱：當晚超過十一點半到達天闊社區，直至將近一點才離開
    云云（見本院卷第四五頁反面、第四六頁反面），前後供述
    不一，所辯：隨同張姓老主顧返回住處取款云云，已屬可疑
    。
  (2)況被告供稱：該名張姓老主顧於九十九年二、三月間剛到店
    內消費時，伊曾確認該人之身分證並將其姓名、住址抄錄在
    便條紙上，此後該人約每二、三日前來店內消費一次云云（
    見偵查卷第三六頁、本院卷第一八頁反面、第四五頁反面至
    第四六頁反面），是該人既屬常客，又曾留下真實姓名、住
    址，被告竟不能供出其身分，所稱張姓老主顧是否確有其人
    ，實非無疑。參以購買彩券具高度射倖性，雖有中獎而一夕
    致富之可能，然機率甚微，此當為頗有彩券銷售經驗之被告
    所明知，故彩券經銷商除非遇有親誼關係或特別可信賴之情
    況，實無可能同意消費者賒帳購買彩券，此乃事理之常，亦
    為被告所自承，更遑論未付款即下注購買之彩券經兌獎卻未
    中彩者，極易生倒帳之糾紛；且被告一再聲稱：張姓客人之
    前最多曾向伊購買十萬餘元之彩券，有幾次錢不夠，伊讓他
    去領錢，他都有如數拿來云云（見偵查卷第五頁、本院卷第
    一九頁反面、第二一頁、第四五頁反面），然該不詳人士於
    案發當晚所購買之彩券金額持續增加，較諸之前消費超出甚
    多，且始終未中獎，風險已然加鉅，被告在對其人身分及背
    景全無所悉、亦未要求提出證件或其他有價值之財物供擔保
    之情形下，猶信賴對方有購買高額彩券之資力，且未於該人
    下注過程中稍加查證、確認其有無付款能力或付款真意，即
    任憑其在始終未中分文彩金之情形下，仍持續購買彩券，終
    至累積消費達四十餘萬元未獲付款，甚且於該人提議返回住
    處取款時，不惟未補行要求質押身分證件或其他財物，更聽
    任該人逕自步入天闊社區而未隨同入內以確保債權，復於遲
    不見該人依約現身付款時，未入內向社區警衛查證該人身分
    ，亦未報警處理，即逕自離去，凡此皆與常情相違，被告又
    始終不能舉證以實其說，益證所謂張姓老主顧，應屬虛捏，
    被告辯稱：當晚價值四十餘萬元之賓果賓果遊戲彩券皆係張
    姓客人所消費云云，並非真實，其確有以前述手法將彩券據
    為己有至明，所辯：係遭人詐騙，並無侵占彩券云云，洵屬
    事後卸責之詞，不足採信。
  3.至被告雖另辯以：伊於案發後，曾與告訴人協商，告訴人同
    意將上開刮刮樂彩券及週轉零用金給伊作生意用，伊則每月
    分期償還全部欠款云云，然其就此亦未舉證以實其說，已難
    採信；況退步言，縱令此部分所辯非虛，然詐欺、業務侵占
    罪於被告施用詐術，使告訴人陷於錯誤而將款項存入指定帳
    戶，被告隨即列印賓果賓果遊戲彩券，連同其他彩券及現款
    一併據為己有之際，即已成立，事後縱確有償債協議，對該
    等罪名之構成，亦不生影響，自不足以據為有利於被告之認
    定。
  (三)綜上所述，本件事證明確，被告前揭犯行均堪認定，應予依
    法論科。
二、核被告前揭事實二之(一)、(二)所為，均係犯刑法第三百三十六
    條第二項之業務侵占罪，所為前揭事實二之(三)部分，則係犯
    同項之業務侵占及同法第三百三十九條第一項之詐欺取財罪
    。其於九十九年四月二十二日晚間在翔發投注站內為前揭事
    實二之(三)犯行，係基於單一犯意而在密切接近之一定時間及
    空間內接續為之，應為接續犯；其以一接續行為詐欺告訴人
    並侵占業務上持有之物，而觸犯二構成要件不同之罪名，為
    想像競合犯，依同法第五十五條規定，應從一重之業務侵占
    罪論處。又其所犯上開三罪之間，犯意各別，行為互殊，應
    予分論併罰。再查被告前於九十七年間因詐欺案件，經本院
    以九十八年度易字第一０八號判處有期徒刑四月，並經臺灣
    高等法院以九十八年度上易字第一三六八號駁回上訴確定；
    復於九十八年間因偽造文書案件，經本院以九十八年度訴字
    第一五０五號判處有期徒刑四月確定。前開罪刑，並經本院
    以九十九年度聲字第一八七號裁定合併執行有期徒刑七月確
    定，於九十九年四月二日易科罰金執行完畢，此有臺灣高等
    法院被告前案紀錄表可按，其於五年以內故意再犯前揭事實
    二之(三)之有期徒刑以上之罪，為累犯，依刑法第四十七條第
    一項規定，加重其此部分之刑。爰審酌被告有與本案相類之
    前科，素行不良，受僱擔任彩券行營業員，竟利用職務之便
    ，屢屢侵吞公款，復於告訴人念其身有殘疾，基於同情而再
    度雇用之際，不思感恩，不知悔悟，又侵吞公款公物，對告
    訴人所生危害甚鉅，犯後雖坦承部分犯行，惟迄未將所得財
    物全數歸還告訴人，猶飾詞狡卸，毫無悔意，態度不佳等一
    切情狀，分別量處如主文所示之刑，並定其應執行之刑。
據上論斷，應依刑事訴訟法第二百九十九條第一項前段，刑法第
三百三十六條第二項、第三百三十九條第一項、第五十五條、第
五十一條第五款、第四十七條第一項，刑法施行法第一條之一第
一項、第二項前段，判決如主文。
本案經檢察官吳宇青到庭執行職務
中    華    民    國    99    年    12    月    31    日
                  刑事第六庭審判長法  官  黃桂興
                                  法  官  林晏如
                                  法  官  陳芃宇
以上正本證明與原本無異。
如不服本判決應於收受送達後10日內向本院提出上訴書狀，並應
敘述具體理由；其未敘述上訴理由者，應於上訴期間屆滿後20日
內向本院補提理由書（均須按他造當事人之人數附繕本）「切勿
逕送上級法院」。告訴人或被害人如對於本判決不服者，應具備
理由請求檢察官上訴，其上訴期間之計算係以檢察官收受判決正
本之日期為準。
                                  書記官  徐鶯尹
中    華    民    國   100    年    1     月    3     日
附錄本案論罪科刑法條全文：
中華民國刑法第336條
對於公務上或因公益所持有之物，犯前條第 1 項之罪者，處 1
年以上 7 年以下有期徒刑，得併科 5 千元以下罰金。
對於業務上所持有之物，犯前條第 1 項之罪者，處 6 月以上
5 年以下有期徒刑，得併科 3 千元以下罰金。
前二項之未遂犯罰之。
中華民國刑法第339條
意圖為自己或第三人不法之所有，以詐術使人將本人或第三人之
物交付者，處 5 年以下有期徒刑、拘役或科或併科 1 千元以下
罰金。
以前項方法得財產上不法之利益或使第三人得之者，亦同。
前二項之未遂犯罰之。

司法院資訊處製作；財團法人民間司法改革基金會備份。
